【裁判字號】    98,易,388
【裁判日期】    990531
【裁判案由】    詐欺
【裁判全文】
臺灣花蓮地方法院刑事判決               98年度易字第388號
公  訴  人  臺灣花蓮地方法院檢察署檢察官
被      告  丁○○
選任辯護人  余道明律師
上列被告因詐欺案件，經檢察官提起公訴（98年度偵續字第45號
），本院判決如下：
    主  文
丁○○犯詐欺取財罪，處有期徒刑參年陸月。
    事  實
一、丁○○原係元大商業銀行花蓮分行業務襄理，因業務往來而
    與客戶甲○○熟識，於民國97年10月間因陳初梅向其催討債
    務新臺幣（下同）2000萬元，另尚有積欠丙○○約700 萬元
    、乙○○約600 萬元及銀行貸款約359 萬元等債務，負債遠
    大於資產，其明知已無償債能力，竟意圖為自己不法之所有
    ，基於詐欺之犯意，於同年11月5 日在甲○○花蓮縣花蓮市
    ○○路373 之16號住處，向甲○○佯稱在其所任職之銀行存
    款可享年利率7 釐之優惠利息，因甲○○係其優良客戶，希
    望甲○○將錢存在其帳戶內以獲取高額利息，又詐稱因銀行
    有業績要求，如果不能達成一定吸收存款之業績恐被裁員，
    請求甲○○在其上開銀行帳戶存款1800萬元，並答應只要存
    款至同年11月25日即可於達成銀行業績要求後歸還，並承諾
    以簽發付款銀行為元大銀行花蓮分行、面額1800萬元、97年
    11月25日期之支票1紙（票號： AF135540號），交由甲○○
    收執及屆期時供提示取回存款之用，以取信於甲○○，致甲○○誤信丁○○在銀行擔任經理級工作應具有高度之品德操
    守而陷於錯誤，遂於當日開立票面金額為1800萬元、花蓮第
    一信用合作社之支票1紙（票號： R0000000號）交予丁○○
    ，惟丁○○得手後即將此支票存入陳初梅在兆豐銀行花蓮分
    行之之帳戶內，供清償自己與陳初梅間之上開債務用。嗣屆
    期甲○○提示丁○○簽發之支票，遭銀行以存款不足為由而
    退票，經追查內情後始知受騙。
二、案經甲○○訴請臺灣花蓮地方法院檢察署檢察官偵查起訴。
    理  由
一、證據能力部分：
    按被告以外之人於審判外之言詞或書面陳述，除法律有規定
    者外，不得作為證據。被告以外之人於審判外之陳述，雖不
    符前四條之規定，而經當事人於審判程序同意做為證據，法
    院審酌該言詞陳述或書面陳述作成時之情況，認為適當者，
    亦得為證據。當事人、代理人或辯護人於法院調查證據時，
    知有刑事訴訟法第159條第1項不得為證據之情形，而未於言
    詞辯論終結前聲明異議者，視為有前項之同意，刑事訴訟法
    第159條第1項、第159條之5分別定有明文。本院審酌卷內各
    項證據作成之情況，並無違法不當情事，且客觀上亦無不可
    信之情況，堪認為適當，依刑事訴訟法第159條之5規定，均
    得作為證據。
二、認定犯罪事實之證據及理由：
    訊據被告丁○○固坦承於97年11月5 日收受告訴人1800萬元
    之支票一紙，存入陳初梅在兆豐商業銀行花蓮分行之帳戶，
    被告亦簽發97年11月25日期面額1800萬元之支票一紙交付告
    訴人，嗣因存款不足退票等情，但矢口否認有詐欺罪行，辯
    稱：伊與甲○○是借貸關係，11月5 日借錢時沒有約定這筆
    錢要存在其元大銀行之帳戶或到何處等語。辯護人則以：告
    訴人甲○○與被告丁○○是認識30多年的朋友，之間陸續有
    借貸關係，被告按月均有付利息予告訴人，告訴人認為是要
    存到被告戶頭以賺取利息；又詐欺爭點在於有無償還能力，
    被告在花蓮已10多年，要調到錢不是困難，又當時適逢金融
    危機，被告並沒有不還債之意思，在退票前丁○○有向人周
    轉，被告已清償近700 萬元，所以沒有詐欺取財之犯意等語
    為被告辯護。惟查：
(一)被告於97年11月間已經負債遠大於資產乙節，有被告、辯護
    人提出之財產清單、本院依職權函查之花蓮縣花蓮地政事務
    所99年1 月15日花地所登字第0990000682號函及其附件、花
    蓮縣玉里地政事務所99年1 月18日玉地登字第0990000317號
    函及其附件、兆豐國際商業銀行99年1 月29日（99）兆銀信
    字第178 號函及其附件、元大商業銀行股份有限公司花蓮分
    行99年2 月3 日元花蓮字第0990000205號函及其附件、國泰
    世華銀行花蓮分行99年1 月19日099國世花蓮字第00006號函
    、中國信託商業銀行股份有限公司99年1 月18日中信銀字第
    09922271201741號函、中國信託商業銀行股份有限公司99年
    2 月11日中信銀字第0992227960028 號函及其附件、本院執
    行命令影本等在卷可稽。
(二)復依證人乙○○於本院審理時結證：97年底被告曾向伊商借
    1200萬元軋票，但遭其以資金不足拒絕，而當時被告尚欠伊
    600 萬元左右；之前被告向伊借錢是陸續往來累積的，為數
    筆借貸，以前都沒有開票，直到96年間被告又向伊借200 多
    萬元，後來伊以女兒要買房子為由希望被告能一次還清所有
    欠款，如果不能至少希望能還240 萬元，但被告僅還120 萬
    元，所以被告還這筆120 萬元的時候，伊才要求與被告清算
    往來之全部債務，當時清算時被告尚欠600 多萬元，被告先
    還了零頭，其餘整數開成一張本票交付予伊等語，足認97年
    11月間被告因為負債而需資金周轉軋票，證人乙○○已不再
    借錢予被告；過去被告與上開證人間雖先後有多筆金錢借貸
    關係，卻均不用簽發票據為憑，但96年間卻要求清算全都債
    務金額，並簽發本票一張為憑證，依社會常情，有總結算之
    意味，亦即不再擴張信用而借錢予被告之意思；被告於96年
    間不但不能一次償還清所欠證人乙○○之債務，連 240萬元
    亦無力償還，而只能償還 120萬元，此情形足認被告已有財
    務周轉不靈之現象，亦即其清償能力顯有不足。上開證人雖
    亦證稱被告信用良好云云，但其意思係指被告尚無支票退票
    紀錄而言，然由證人所陳述實際情形顯示，證人已不可能再
    借予被告龐大金額，其上述就被告信用之說法純係個人主觀
    上之意見，並有明顯迴護被告之情形，不足採為有利被告之
    認定。
(二)另依證人丙○○於本院證述：被告94年起陸續向伊借錢，也
    有陸續償還，至97年12月5 日前總共還欠700 多萬元，98年
    初時被告陸續拿二筆合計200 多萬元還伊，目前尚欠500 多
    萬元未還；97年底時被告有開口調錢軋票，金額約5、600萬
    元，但伊以時間倉促及手頭不便而拒絕；約在97年12月間時
    得知被告因為錢軋不過來支票而跳票，被告還來借錢，並說
    自己錢投資在基金等，看伊可否幫忙再借錢給她，伊說之前
    已經欠那麼多了，所以沒再同意借錢，並要被告去設定房地
    之抵押權予伊，以資保障；之前是因她先生的關係才會陸續
    幫她等語，亦證明被告於97年11月間尚欠證人丙○○700 多
    萬元，事後亦僅能償還證人200 萬元，此應係其清償能力之
    最大限度，而且從被告開口要錢周轉之金額、急迫等情形來
    看，被告之資金缺口甚大，顯然除了以借新債償還舊債外，
    已不具以自己生財之方式清償高額債務之能力。
(三)再依證人即告訴人甲○○於本院審理時所述：被告之前任職
    花蓮企銀存款兼放款部門擔任副理時，於96年之前曾佯稱自
    己在銀行之存款可享年利率6.4 釐之優惠利息，伊為其優良
    客戶，如果將錢存在其戶頭，就可以享有相同優惠利息，故
    伊曾分別交付被告90萬元、250萬元、500萬元，而伊也有按
    時獲得利息，利息是直接存入伊在花蓮企銀之帳戶內，所以
    認為利息真的是銀行給的優惠利息等語，即指被告於本案之
    前，即長期以自己擔任銀行副理所給予客戶之誠信形象，及
    利用自己跟客戶間之知識差距、資訊不對等之地位，編出一
    套銀行有內部對特殊優良客戶給予優惠存款利息之業務，假
    借在銀行存款之名，向客戶收取金錢，而實際係供己挪用，
    再由自己給予客戶年利率6.4 釐之優惠利息，不法取得與民
    間借貸利息間之利差，且以銀行為名義較容易讓客戶拿錢出
    來。此與卷內中國信託商業銀行股份有限公司99年1 月18日
    中信銀字第09922271201742號函暨附件、元大商業銀行股份
    有限公司花蓮分行99年1 月19日元花蓮字第0990000101號函
    暨附件所顯示之利息支付情形相符。另被告亦於準備程序自
    承：「我68年起在花蓮企銀存款兼放款部門擔任副理，甲○○是我71年間服務的客戶，我那時坐櫃台，71年間甲○○是
    賣拜拜的神桌、米、木材等，在花蓮市○○路開店，現在還
    在營業，就是甲○○現在住的地方。甲○○是保守的客戶，
    只做定存，有風險性的不做，有投資股票，但股票不是我的
    業務，當時我們公司只有存放款，甲○○沒有向我們公司貸
    款。94年間因花蓮企銀業績不好，而開始經營基金、保險等
    業務。我到元大商業銀行做理財，職稱是業務襄理，內容是
    存款、基金等銀行金融產品做銷售，主要是招攬客戶開戶，
    開戶後客戶有需要我可以建議投資基金、保險、外幣存款等
    。基金有國內外基金（有穩健型之債券基金、成長型及積極
    型之股票基金、全證基金、投資型保單），外匯是外幣存款
    ，也有外幣型保險，還有定期存款、元大銀行證券戶。甲○○沒有為上開之投資行為。甲○○在96年11月間開活期儲蓄
    ，開一戶公司就算有一客戶業績。甲○○沒有存錢。從我至
    元大商業銀行工作至本件發生約一年時間，甲○○均未在元
    大商業銀行做任何投資理財行為。」等語，即說明告訴人甲○○向來理財保守，只做銀行定存，不做任何稍具風險之投
    資，而依此性格，應沒有理由在毫無擔保品、沒有契據或書
    面約定之情形下，陸續借予被告90萬元、250萬元、500萬元
    ，而捨民間二、三分之複利不要，僅收取年利率6.4 釐之較
    低利息，而承擔一般民間借貸之風險，有悖常理及甲○○向
    來理財之作風，故證人甲○○之上開證述顯較合於情理，應
    為實在，被告所辯稱純為一般借貸關係乃為卸責之詞，不足
    採信。從而證人甲○○關於本件97年 11月5日交付1800萬元
    支票事實之證述：「最初我要求她存到我戶頭，但她說存到
    她的帳戶才有七釐利息，後來我有同意才開1800萬元的支票
    給她，是因存到她的戶頭裡才有七釐利息的關係，我之所以
    同意也是因為要賺七釐的利息。我最初只想幫她做業績而已
    ，做業績是第一出發點，她說存到她的戶頭就有七釐利息。
    後來我是想短時間可以賺七釐也不錯，時間久一點我也不願
    意，那時我想一方面可以救她不被資遣，一方面也做人情。
    」等語，亦屬可信。
(四)綜上所述，被告於97年11月間已面臨資金周轉不靈之情形，
    為避免退票而延續信用良好之假象，必須要資金2000萬元來
    軋票，而當時被告負債大於資產，不動產、共同基金在當時
    均難以變現，且變現後亦不足以償還眼前所欠陳初梅追討之
    2000萬元債務，被告除了薪資外又無其他收入來源，之前有
    金錢往來之友人丙○○、乙○○亦分別累積債務達700 多萬
    元、600 萬元，均不願再擴大債信而再借錢予被告，被告乃
    沿用之前向甲○○不法吸收資金之詐術（此部分未據檢察官
    起訴），以銀行提供特別優惠存款為誘餌，並佯稱銀行有業
    績要求，如果不能達成一定吸收存款之業績恐被裁員，且只
    要短期存款20天即可取回，使告訴人甲○○陷於錯誤，而詐
    得1800萬元之支票，供償還自己上開與陳初梅間債務之用，
    故而被告犯行甚為明確。被告雖以前詞辯解，惟一則其自稱
    償債能力良好顯與實際事實不符，一則其若非消極隱藏自己
    財務狀況不良之情形且積極施以如上所述之詐術，而使告訴
    人誤信，依通常情理，告訴人不可能在尚有590 萬元未償還
    之情況下，再貿然貸與被告1800萬元，期間卻僅約定為20日
    ，又只收取顯低於一般民息間約定利率之利息，而承擔甚高
    之風險，是以其所辯有悖常理甚為灼然，應皆係脫罪卸責之
    詞，殊不足採。本案事證已臻明確，被告犯行洵堪認定，應
    依法論科。
三、論罪科刑：
    核被告所為，係犯刑法第339 條第1 項之詐欺取財罪。爰審
    酌被告之素行、犯罪動機、手段、目的，危害財產安全及社
    會交易安全之程度，兼衡其平日素行、智識程度及犯罪後否
    認犯行飾詞卸責之態度，其身為銀行人員利用業務機會所取
    得客戶信任之關係而犯罪等一切情狀，量處如主文所示之刑
    ，以示懲儆。
據上論斷，應依刑事訴訟法第299 條第1 項前段、刑法第339 條
第1 項，刑法施行法第1 條之1 ，判決如主文。
本案經檢察官龔書安到庭執行職務
中    華    民    國    99    年    5     月    31    日
            刑事第二庭  審判長  法  官  張宏節
                                法  官  蔡寶樺
                                法  官  沈培錚
以上正本證明與原本無異。
如不服本判決應於收受送達後10日內向本院提出上訴書狀，並應
敘述具體理由。其未敘述上訴理由者，應於上訴期間屆滿後20日
內向本院補提理由書(均須按他造當事人之人數附繕本)「切勿逕
送上級法院」。告訴人或被害人如對於本判決不服者，應具備理
由請求檢察官上訴，其上訴期間之計算係以檢察官收受判決正本
之日期為準。
中    華    民    國    99    年    6     月    2     日
                                書記官
附錄本判決論罪之法律條文：
中華民國刑法第339條：
意圖為自己或第三人不法之所有，以詐術使人將本人或第三人之
物交付者，處5年以下有期徒刑、拘役或科或併科1千元以下罰金
。
以前項方法得財產上不法之利益或使第三人得之者，亦同。
前二項之未遂犯罰之。

司法院資訊處製作；財團法人民間司法改革基金會備份。
